【裁判字號】    99,易,720
【裁判日期】    990617
【裁判案由】    詐欺
【裁判全文】
臺灣臺北地方法院刑事判決               99年度易字第720號
公  訴  人  臺灣臺北地方法院檢察署檢察官
被      告  丙○○
上列被告因詐欺案件，經檢察官提起公訴（99年度偵字第2173號
、第2907號），本院判決如下：
    主  文
丙○○無罪。
    理  由
一、公訴意旨略以：被告丙○○明知國內社會常見之詐騙集團，
    經常利用他人之存款帳戶轉帳，以掩飾渠等犯罪之不法所得
    ，逃避執法人員之查緝，而提供自己之金融帳戶、存摺、提
    款卡、印章及密碼與陌生人士使用，更常與財產犯罪密切相
    關，可能被不法犯罪集團所利用，以遂渠等恐嚇取財或詐欺
    犯罪及隱匿、掩飾渠等犯罪所得財物或財產上利益之目的。
    竟仍以縱有人以其金融帳戶實施詐欺取財犯行，亦不違背其
    本意之幫助犯意，於民國98年11月27日，將其母乙○○○所
    有之萬泰商業新店分行帳號039******409號帳戶（詳卷，下
    稱本案帳戶）之提款卡及密碼，交付與真實姓名、年籍不詳
    之人使用。該人於取得上開帳戶之提款卡及密碼後，所屬之
    詐欺集團成員即意圖為自己不法之所有，於98年11月28日，
    以電話向丁○○、甲○謊稱網路購物資料有誤，需至自動櫃
    員機另行設定，使丁○○、甲○誤信為真，丁○○於同日18
    時36分、甲○於同日19時4分許，分別依指示ATM轉帳新臺幣
    （下同）6984元、9036元至上開帳戶內，嗣經丁○○、甲○
    發覺有異，始知受騙。因認被告涉犯刑法第30條第1項、第
    339條第1項之幫助詐欺取財罪嫌等語。
二、惟按犯罪事實應依證據認定之，無證據不得認定其犯罪事實
    ；不能證明被告犯罪者，應諭知無罪之判決，刑事訴訟法第
    154條第2項、第301條第1項分別定有明文。又按刑事訴訟法
    第161條第1項規定檢察官就被告犯罪事實，應負舉證責任，
    並指出證明之方法。對於其所訴之被告犯罪事實，應負提出
    證據及說服之實質舉證責任，倘所提出之證據，不足為被告
    有罪之積極證明，或其闡明之證明方法，無從說服法官以形
    成被告有罪之心證，基於無罪推定之原則，自應為被告無罪
    判決之諭知。而所謂認定犯罪事實之證據，係指足以認定被
    告確有犯罪行為之積極證據而言，如未發現相當證據，或證
    據不足以證明，自不能以推測或擬制之方法，以為裁判基礎
    （最高法院40年台上字第86號判例要旨參照）。另認定犯罪
    事實所憑之證據，雖不以直接證據為限，間接證據亦包括在
    內；然而無論直接或間接證據，其為訴訟上之證明，須於通
    常一般之人均不致有所懷疑，而得確信其為真實之程度者，
    始得據為有罪之認定，倘其證明尚未達到此一程度，而有合
    理之懷疑存在時，事實審法院復已就其心證上理由予以闡述
    ，敘明其如何無從為有罪之確信，因而為無罪之判決，尚不
    得任意指為違法（最高法院76年台上字第4986號判例要旨參
    照）。再按，幫助犯則係指對於正犯與以精神或物質上之助
    力，便於其犯罪之實行者而言，故必須認識正犯所犯之罪，
    始有幫助可言，如無此認識或其所認識，與正犯實施之犯罪
    有齟齬，則欠缺幫助犯意，無從成立該罪之幫助犯（最高法
    院76年度台上字第7695號判決要旨參照）。末按，刑法關於
    犯罪之故意，乃採希望主義，不但直接故意，須犯人對於構
    成犯罪之事實具備明知及有意使其發生之兩個要件，即間接
    故意，亦須犯人對於構成犯罪之事實預見其發生，且其發生
    不違背犯人本意始成立，若對於構成犯罪之事實，雖預見其
    能發生，而在犯人主觀上確信其不致發生者，仍應以過失論
    （最高法院22年上字第4229號判例意旨參照）。
三、公訴意旨認被告涉有刑法第30條第1項、第339條第1項之幫
    助詐欺取財犯行，係以被告自承將前開帳戶資料交給姓名、
    年籍不詳，自稱「陳經理」之人；證人即被害人丁○○、甲
    ○證述之被害經過；被害人等人之中國信託、郵局自動櫃員
    機之轉帳交易明細；本案帳戶之開戶資料、存摺對帳單影本
    等為主要論據。訊據被告固承認：本案帳戶為其母親所開立
    ，其於98年11月27日16時許，在臺北市火車站前之新光三越
    大樓前，將本案帳戶之提款卡（附密碼）交給「陳經理」之
    事實。但堅詞否認有何幫助詐欺之犯意，並辯稱：於98年11
    月27日14時許，在家中看中國時報找工作，依該報工作F6版
    看到遊樂場徵人廣告，依其上電話去電詢問，對方稱要求提
    供帳號及金融卡，以做為遊樂場匯款使用。當時不疑有他，
    本約定當日15時，在台北火車站前之新光三越大樓面試，後
    因自己有事耽擱，再以簡訊通知對方改為16時。於約定時間
    ，在前址，以電話通知陳經理，陳經理以有事為由未到場，
    由其一同事到場面試。該同事到場之後，要求再打電話給陳
    經理。陳經理於電話中要求其將身分證影本、履歷表、提款
    卡交給該同事，並再要求其到旁邊聽電話，並問提款卡密碼
    。自己之前曾被詐騙集團騙過，擔心受騙。但陳經理則以只
    是測試銀行信用好不好，有無欠銀行錢，怕遊樂場把錢存入
    後被銀行扣款。當時因急需工作就答應。陳經理表示隔日下
    午會打電話通知測試結果與上班地點。隔日下午4時左右，
    陳經理回電表示信用沒問題，但因有消息會擴大臨檢，再以
    電話確認當天晚上不用上班，但表示會補半薪即1千元。隔
    日一直等不到通知電話，打過去對方是關機。於11月30日再
    撥，回應的不是陳經理，但表示會請陳經理回電。因一直等
    不到回電，直到12月1日才知道帳戶已被列為警示帳戶等語
    。
四、證據能力部分：
    本案所引用之供述及非供述證據，經本院依法踐行調查證據
    程序，檢察官、被告不爭執各該證據之證據能力，且亦查無
    依法應排除其證據能力之情形，是後述所引用各證據方法之
    證據能力均無疑義，先予敘明。
五、經查：
(一)、本案帳戶係被告母親乙○○○所有，為被告所自承，並有本
    案帳戶申請人資料、存摺對帳單影本等在卷可佐（詳偵查卷
    第18頁至第20頁）。而被害人丁○○、甲○等人係接到詐騙
    集團電話佯稱：因網路購物付款設定錯誤，必須取消設定，
    致被害人等陷於錯誤，而將前述款項匯入本案帳戶內，並遭
    詐欺集團成員提領等情，亦據證人即被害人丁○○、甲○等
    人於警詢時證述明確，復有其等所提出之銀行、郵局存摺交
    易明細等附卷足稽（詳偵查卷第14頁、第16頁）。故足認被
    告之本案帳戶確實被詐欺集團使用，作為向被害人等詐欺取
    財後，取得贓款所用之工具無訛。然被告交付本案帳戶予「
    陳經理」是否係基於預見該帳戶有可能幫助他人從事詐欺取
    財，仍不違其本意之幫助詐欺犯意，則為本件應審酌之處。
(二)、被告所辯因見報紙刊登之求職廣告，為應徵遊樂場工作而去
    電聯絡，嗣依對方要求於98年11月27日16時許，在台北火車
    站前之新光三越大樓前，交付前開帳戶提款卡及密碼乙節。
    業據被告於警詢、偵查中及審理時陳述詳細，且前後核屬一
    致。其對提供金融卡給陳經理之原因，雖於警詢、偵查中供
    稱：係遊樂場將賭客可得之賭金先匯入該帳戶後，再由被告
    提出交給賭客（偵查卷第4頁、第41頁）；審理時供稱：係
    供工作薪資轉帳之用（本院卷第26頁背面）。但其間雖有稍
    許出入，但並非矛盾。且被告前述辯解，並有日期為98年11
    月27日之中國時報F6版1份為據（見本院卷第35至36頁）。
    前開「大城市娛樂廣場」徵人廣告（本院卷第32頁）上之聯
    絡電話為0000000000號行動電話，其上確係記載工作內容包
    括內外場人員。又被告所持用之0982***023號行動電話（詳
    卷），亦確實先後於98年11月27日14時06分10秒、14時57分
    00 秒、16時19分44秒、16時30分09秒、16時31分47秒（以
    上基地台位置在台北市中正區○○○路台北車站頂樓）、17
    時40 分00秒、98年11月28日14時02分20秒、16時08分14秒
    、98年11月29日22時47分05秒、98年11月30日09時43分20秒
    、15 時52分29秒（以上基地台位置均在台北市○○區○○
    路二段，後3通知通話時間均為0），與0000000000號行動電
    話之通聯紀錄；而0000000000通話時之基地台位置則均在桃
    園縣，有被告前揭電話、0000000000號行動電話之通聯紀錄
    各1份在卷可按（見本院卷第10頁至第19頁）。亦該通聯紀
    錄之聯絡時間、基地台位置、次數等均何與被告前述所辯核
    相符合，是被告前揭所辯已非無據。另被告同時期除於98年
    11 月27日當天應徵前述工作外，並於98年11月30日16時14
    分30 秒，同時以電話應徵「金莎遊樂場」之工作，亦有上
    開中國時報同版第13行（本院卷第32頁）及被告前述電話該
    時間與該等廣告上所載之聯絡電話通聯記錄（本院卷第18頁
    最後一筆）。是被告所辯因急於工作，依報紙廣告版所刊載
    內容而撥打應徵，因對方要求提供提款卡、密碼等語，應可
    認定。
(三)、衡情，一般人於應徵工作時，對於對方要求提供帳號及金融
    卡，以查詢是否有欠款，以確定信用狀況等語，似然追問其
    中原因，並能輕易察覺其間詭計而嚴予拒絕。而本案被告竟
    未察覺此間不合理之處，即擅予提供帳戶提款卡、密碼，是
    被告交付當時，主觀上就所提供之提款卡含密碼是否有可能
    遭他人不法使用乙節有無預見，雖有可疑。然各人之智識及
    警覺程度，常因年齡、生活經驗、社會歷練等而千差萬別。
    前開以一般常人智識程度及社會經驗，並於平時之狀況下，
    應足判斷其中必有詐偽之推論，固係以一般社會常人，於平
    常狀況下之平均標準而為。然亦不能排除另有因個人因素，
    如年齡、智力、生活經驗及社會歷練等不同，而不具此等一
    般之智識及警覺程度。另人類之認知及決定能力，會因當時
    客觀環境因素之限制而不同，處於特別環境下，如急迫、忙
    亂或因權力顯然不對等下，原有感官對外界事物之認知能力
    ，將變得狹窄，甚至局部或片斷，而影響對當時周遭環境之
    資訊蒐集能力。且對前述所收集局部、片斷資訊，又因急迫
    、忙亂（如施騙者以時間緊急為由，要求行為人於慌亂情緒
    中，即刻做決定）或權力顯不對等（如施騙者以是否錄用行
    為人、施騙者以官署追查可能涉嫌犯罪之行為人等上位權力
    者角色，對待行為人），使當時情境下之判斷能力受到限制
    ，而無法覺察詭計，亦無力作合乎常理之決定之可能。邇來
    因人頭帳戶取得困難，詐欺集團成員為取得人頭帳戶使用，
    或以高價價購，或以詐欺方式取得，方式所在多有。在政府
    大力宣傳、媒體大幅報導詐騙集團之詐騙手法情況下，受高
    等教育、社經地位較高者，仍會因詐欺集團成員言詞而陷於
    錯誤進而交付鉅額財物之情形對照。金融帳戶之持有人，亦
    可能因相同原因進而陷於錯誤並交付帳戶相關資料。是就此
    而言，自不能以吾等一般常人智識經驗為基準，遽而推論彼
    等必具相同智識水平及警覺程度而對「構成犯罪之事實必有
    預見」。
(四)、被告之前雖有提供自己帳戶、並為詐騙集團領取詐騙款項之
    犯罪前科紀錄，有臺灣高等法院被告前案記錄表（本院卷第
    4頁）、本院97年度簡上字第3337號判決在卷可參（本院卷
    第87頁至第90頁）。但該案事實與本件求職被騙而交付金融
    卡之情況不同，尚不能因被告有此經歷，即可認被告於本案
    交付金融卡、密碼時，已知悉對方為詐騙集團而交付之事實
    。且被告於該案審理時，因與被害人達成和解，自97年8月
    起，須分期給付被害人等計80萬元之賠償金額，法院因而處
    被告有期徒刑1年2月，減為有期徒刑7月，緩刑3年。緩刑期
    間至100年2月6日期滿。如被告知悉陳經理之人為詐騙集團
    ，而交付自己母親之帳戶，則被告自亦能明確知悉此帳戶將
    為詐騙集團作為被害人匯款之用，而被害人發覺被騙後自會
    向警方報案，警方從被害人之匯款資料輕易即可查獲被告母
    親之帳戶，進而查獲被告。衡情，被告應無冒再涉犯罪，面
    對司法追緝、被害人求償，及1年多以來賠償部分金額後，
    再遭撤銷緩刑之極大風險之可能。又被告為一名38歲之女子
    ，未婚無子女，高職畢業學歷，之前多從事遊樂場、餐飲業
    、快遞外務等工作，為被告所自承，並有被告個人基本資料
    在卷可證（偵查卷第27頁、本院卷第50頁背面）。故依其學
    歷、社會歷練而言，其智識程度及社會經驗，顯低於一般人
    。而其當時又係處於急於覓得工作之情境，為保有此難能可
    貴之機會，當僱用人要求提出金融機構之提款卡、密碼等資
    料供其查核時。其既處於急迫、權力顯然不對等之特別情境
    ，對僱用人之要求，為配合而交付，遂為詐騙集團所利用，
    因而受騙，難謂與常情不符。
(五)、況於客觀上依一般常情，縱可預見該交付帳戶、提款卡及密
    碼，可能有遭致詐欺集團作為匯入犯罪所得使用，然此亦僅
    可認被告於此或有預見其發生可能，惟就其交付時，詐欺集
    團將之作為犯罪工具使用，主觀上是否不違背被告本意，而
    足認已屬間接故意，仍應就其餘客觀條件予以判斷，尚難僅
    因一般人均有此預見，即可認被告有幫助詐欺之不確定故意
    。依前開所述，被告依廣告刊登電話詢問工作內容係司機，
    因而有照會查詢銀行信用情況之必要，固然存摺、金融卡均
    為私人專用之物，非可輕易交付他人，然對方之前揭說詞，
    實非被告一時之間所能辨別真假。又因對方告知因工作需要
    以帳號、金融卡查詢被告信用狀況，並確定被告願意隔日上
    班後，再以其他事由推拖一、二日後再消失不見。而該詐騙
    集團於當天上午取得被告信用卡，旋即於隔日18時之後，即
    行使前述詐騙之行為。詐騙集團雖有因被告即時醒覺而報警
    處理，致取得帳號遭警方凍結之風險，但詐騙集團因分工精
    細，取得所需帳戶後，隨即由負責行騙之人員，指示被害人
    將款項匯入帳戶，並由車手將錢提走，前後所需時間不過數
    小時。詐騙集團應有把握於被害人發覺受騙前，且被告尚處
    於找到工作之假象中，不可能及時發覺，自亦不可能及時報
    警而凍結被騙帳戶。至於如被告此等社會弱勢者，處於前述
    情境而被騙交付提款卡、密碼，或因無較多餘額之帳戶，或
    當時僅能預防萬一受騙者時，損失金額可以少一點，而交付
    餘額不足百元之本案帳戶。亦難依此推斷被告交付本案帳戶
    金融卡、密碼時，可預見將被用於電話詐欺等不法用途。
(六)、綜上所述，被告雖將本案帳戶之提款卡、密碼交予「陳經理
    」之人，但被告乃因見報紙徵人廣告，而遭誆騙陷於錯誤交
    付前開帳戶資料，其於交付前開帳戶資料時，尚難認其已預
    見可能幫助對方從事詐欺取財之用，或主觀上有何容任其作
    為犯罪工具使用之意，自屬欠缺幫助詐欺取財之犯意，難認
    其有公訴人所指之幫助詐欺取財之犯行。
七、從而，檢察官所舉之證據，尚不足以證明被告確實取得對價
    ，而有幫助詐欺取財犯行。又本件被告所有之本案帳戶提款
    卡、密碼，既係因在應徵工作時遭人詐騙而交付，即無販賣
    或出借上開帳戶供他人使用之動機與目的，而有合理懷疑存
    在，尚無從說服本院形成有罪之心證。此外，復查無其他積
    極證據足資認定被告有何幫助詐欺之犯行，揆諸前揭說明，
    自應為被告無罪之諭知。
據上論斷，應依刑事訴訟法第301條第1項，判決如主文。
本案經檢察官劉文婷到庭執行職務。
中    華    民    國    99    年    6    月    17     日
                  刑事第十庭  審判長法  官  蔡坤湖
                                    法  官  呂煜仁
                                    法  官  謝昀璉
上正本證明與原本無異。
如不服本判決應於收受送達後10日內向本院提出上訴書狀，並應
敘述具體理由；其未敘述上訴理由者，應於上訴期間屆滿後20日
內向本院補提理由書（均須按他造當事人之人數附繕本）「切勿
逕送上級法院」。告訴人或被害人如對於本判決不服者，應具備
理由請求檢察官上訴，其上訴期間之計算係以檢察官收受判決正
本之日期為準。
                                    書記官   林妙穗
中    華    民    國    99    年    6    月    17     日

司法院資訊處製作；財團法人民間司法改革基金會備份。
